【裁判字號】    97,上訴,2367
【裁判日期】    980106
【裁判案由】    偽造文書等
【裁判全文】
臺灣高等法院臺中分院刑事判決        97年度上訴字第2367號
上  訴  人
即  被  告  甲○○
上列上訴人因偽造文書等案件，不服臺灣臺中地方法院97年度訴
字第1957號中華民國97年8月18日第一審判決（起訴案號：臺灣
臺中地方法院檢察署96年度偵字第13758號），提起上訴，本院
判決如下：
    主    文
原判決撤銷。
本件免訴。
    理    由
一、公訴意旨略以：被告甲○○為郭重烜（已歿）之女。被告甲○○明知郭重烜於民國83年5月20日中午12時許死亡，已無
    法得到郭重烜之授權，復未經其兄即告訴人乙○○、丙○○
    等繼承人之同意，竟意圖為自己不法之所有，於83年10月13
    日，在臺中市○○路217巷9號之林天德代書事務所內，就郭
    重烜所有之臺中縣大安鄉○○段19之2地號土地應有部分為
    3分之1，及同地段19之11地號土地應有部分為2800分之280
    等二筆土地，以郭重烜之代理人身分，與證人楊輝煌、楊秋
    敏簽訂買賣契約書（一式二份），致證人楊輝煌、楊秋敏誤
    信郭重烜未死亡，被告甲○○已獲得郭重烜之授權，可以全
    權代理本件買賣契約之簽立，而與之簽訂土地買賣契約；不
    知情之代書黃慶宏因而在該2份契約書上書寫「本件買賣由
    郭林霜眉及甲○○全權代理右列出賣人出賣前列土地並負責
    全部買賣事宜。如有糾紛出賣代理人願負全部責任。」等字
    ，被告甲○○並在該2份契約書上之「出賣代理人」欄位上
    各簽寫「甲○○」之名字，並分別按捺指印一枚，表示其代
    理郭重烜之意，而偽造該二份買賣契約，並將其中一份買賣
    契約書交由買方收執而行使之，足以生損害於郭重烜繼承人
    即告訴人乙○○、丙○○繼承財產之利益，及證人楊輝煌、
    楊秋敏對買賣契約有效與否認知之正確性。證人楊輝煌、楊
    秋敏因而陷於錯誤，依約於83年10月18日及同年11月14日，
    分別交付價金新臺幣（下同）90萬元、170萬元予案外人郭
    林霜眉，案外人郭林霜眉再將其中130萬元交予被告甲○○
    。嗣上開土地因郭重烜死亡後之稅金問題，無法辦理移轉所
    有權登記，證人楊輝煌等人始知受騙。因認被告郭西春涉犯
    刑法第216、210條之行使偽造私文書罪、刑法第339條第1項
    之詐欺取財罪嫌云云。
二、按時效已完成者，應諭知免訴之判決，並得不經言詞辯論為
    之，刑事訴訟法第302條第2款、第307條，分別定有明文。
    次按行為後法律有變更者，適用行為時之法律，但行為後之
    法律有利於行為人者，適用最有利於行為人之法律，為95年
    7月1日修正施行之刑法第2條第1項所明定。修正後刑法第80
    條第1項，及修正前同項關於追訴權時效期間之規定不同，
    修正後刑法所定時效期間較長，表示行為人被追訴之期限較
    久，自屬對行為人不利，經比較新舊法結果，自以修正前刑
    法第80條第1項較有利於行為人，本案關於追訴權時效，自
    應適用修正前刑法第80條第1項之規定。而關於追訴權時效
    之停止進行及其期間、計算，亦應一體適用修正前刑法第83
    條之規定，併予說明。
三、再按犯最重本刑為3年以上10年未滿有期徒刑之罪者，追訴
    權，因10年內不行使而消滅；追訴權之時效，如依法律之規
    定、偵查、起訴或審判之程序，不能開始或繼續時，停止其
    進行；前項時效停止，自停止原因消滅之日起與停止前己經
    過之期間，一併計算；停止原因繼續存在之期間，如達於修
    正前刑法第80條第1項各款所定期間4分之1者，其停止原因
    視為消滅，修正前刑法第80條第1項第2款、第83條分別定有
    明文。又按刑事訴訟法第302條第1款規定，案件曾經判決確
    定者，應諭知免訴之判決，此項訴訟法上所謂一事不再理之
    原則，關於實質上一罪或裁判上一罪，均有其適用，牽連犯
    係裁判上一罪，如其方法或結果之犯罪行為，業經判決確定
    ，其效力當然及於全部，倘檢察官復就牽連犯中之方法或結
    果行為，重行起訴，即應諭知免訴之判決，不得再予論科（
    此有最高法院60年臺非字第77號判例意旨可資參照）。
四、經查：
（一）上訴人即被告甲○○（下稱被告）所涉犯之刑法第216、
      210條之行使偽造私文書罪、刑法第339條第1項之詐欺取
      財罪嫌，其最重本刑均為有期徒刑5年，依修正前刑法第
      80條第1項第2款規定，追訴權期間為10年。依公訴意旨所
      載，被告係於83年10月13日以郭重烜之代理人身分，與證
      人楊輝煌、楊秋敏簽訂買賣契約書，再交由買方收執而行
      使，證人楊輝煌、楊秋敏依約於83年10月18日及同年11月
      14日，分別交付價金90萬元、170萬元。此就詐欺取財部
      分為接續行為，為單純一罪，與行使偽造私文書罪部分，
      具有原因結果、方法目的之牽連關係，為裁判上一罪，因
      此追訴權時效應自行為終了之日即83年11月14日起算，且
      依上開修正前刑法規定，其追訴權時效原應至93年11月14
      日因十年未行使而消滅。然告訴人乙○○、丙○○於93年
      5月21日，就此部分向臺灣臺中地方法院檢察署檢察官提
      出追加告訴狀（見92年度偵字第22029號卷第214至215頁
      ），距離追訴權時效消滅尚有5月23日。參照最高法院82
      年第10次刑事庭會議決議之結論：「刑法第八十條第一項
      規定，追訴權因一定期間不行使而消滅，係指追訴機關於
      法定期間內，怠於行使追訴權，即生時效完成，而消滅追
      訴權之效果。故追訴權消滅時效之發生，應以不行使追訴
      權為其前提要件。又所謂追訴權，係對行刑權而言，應指
      形式之刑罰權，包括偵查、起訴及審判權在內，若已實施
      偵查，此時追訴權既無不行使之情形，自不生時效進行之
      問題。況刑法第80條之立法理由稱『偵查為行使公訴權最
      初之手續』，亦足為上開立論之佐證。」（本決議雖經最
      高法院95年度第17次刑事庭會議結議：法律已修正，本則
      決議不合時宜，自95年7月1日起，不再供參考。但因本案
      適用最有利於被告之修正前刑法第80條、第83條規定，是
      以上開於舊法時間適用之最高法院決議，自仍應適用，附
      此敘明。）。而所謂實施偵查者，係指檢察署收受警局移
      送書或告訴、告發之日起為檢察官發動偵查權之時而言，
      故本案自93年5月21日起因告訴人乙○○、丙○○提出追
      加告訴狀，檢察官開始實施偵查，此時追訴權既無不行使
      之情形，自不生時效進行之問題。
（二）上開臺灣臺中地方法院檢察署92年度偵字第22029號案件
      ，偵查後經檢察官於94年12月27日為不起訴處分，但上開
      追加告訴即本案之部分，檢察官未予處理一節，有該案號
      之不起訴處分書1份附卷可憑（見該偵查卷第256頁，該卷
      僅有影印不起訴處分書之第1頁，本院卷內另有該處分書
      全文）。嗣後檢察官於95年6月15日將該追加告訴即本案
      部分簽分他字案辦理，於他字案期間亦無傳喚、函查等相
      關偵查動作，後於96年5月20日予以簽結，改分偵案辦理
      ，臺灣臺中地方法院檢察署另分96年度偵字第13758號偵
      查，該案偵查後，經檢察官於97年4月22日提起公訴，並
      於97年5月9日繫屬臺灣臺中地方法院等情，亦有檢察官簽
      2份（見95年度他字第4389號第1、9頁）、起訴書1份（見
      96年度偵字第13758號第87、88頁）、臺灣臺中地方法院
      檢察署97年5月9日中檢輝莊字96偵13758第058587號函上
      所蓋之臺灣臺中地方法院刑事收案章（見原審卷第1頁）
      附卷可按。本案因檢察官於94年12月27日為不起訴處分，
      該案報結，嗣又再改分新案號，檢察官在法定期間內怠於
      行使追訴權，且事實上未行使，則至翌日起追訴權時效繼
      續進行（最高法院82年度臺上字第2108號判決意旨可供參
      酌），並與之前已經過之時間一併計算，亦即應自94年
      12月28日加計5月23日，本案之追訴權應於95年6月21日消
      滅。臺灣臺中地方法院檢察署檢察官仍於97年4月22日提
      起公訴，核與前開法律規定不符。
五、原審未就上開訴訟要件依職權詳為查明，逕為實體審理而為
    被告有罪判決，其認事用法尚有未洽，被告上訴為有理由，
    自應將原判決撤銷改判，爰不經言詞辯論，逕為諭知免訴之
    判決。
據上論斷，應依刑事訴訟法第369條第1項前段、第364條、第302
條第2款、第307條，判決如主文。
中    華    民    國    98    年    1     月    6     日
                  刑事第五庭  審判長法  官
                                    法  官
                                    法  官
以上正本證明與原本無異。
如不服本判決應於收受本判決後10日內向本院提出上訴書狀，其
未敘述上訴理由者，並得於提起上訴後10日內向本院補提理由書
狀（均須按他造當事人之人數附繕本）。
                                    書記官  劉  柯  裕
中    華    民    國    98    年    1     月    6     日


司法院資訊處製作；財團法人民間司法改革基金會備份。
